臺灣高雄地方法院民事判決　　　　　　96年度勞簡上字第13號
上　訴　人　乙○○
訴訟代理人　陳慧博律師
被上 訴 人　興泰實業股份有限公司
法定代理人　甲○○
訴訟代理人　丙○○
　　　　　　葉文隆
上列當事人間請求給付退休金差額等事件，上訴人對於民國96年
2月13 日本院鳳山簡易庭95年度鳳勞簡字第8 號第一審判決提起
上訴，本院於96年9 月26日言詞辯論終結，判決如下：
    主  文
上訴駁回。
第二審訴訟費用由上訴人負擔。
    事實及理由
一、上訴人主張：上訴人於民國63年9月3日進入被上訴人公司服
    務，至94年6 月30日於副總經理任內退休，工作年資共計30
    年9 月又28日，退休金基數為45個基數。被上訴人原允諾於
    94年7 月給付退休金，惟並未依約給付，上訴人乃於94年10
    月4 日向高雄縣政府勞工局申請勞資爭議調解，嗣於同年月
    5 日兩造自行達成協議，被上訴人須給付上訴人退休金新臺
    幣（下同）3,431,925 元（下稱系爭退休金），雙方並簽立
    退休金支付協議書（下稱系爭協議書），被上訴人並已依系
    爭協議書之約定給付系爭退休金予上訴人。惟勞動基準法有
    關退休金之規定，係屬強制規定，應不許被上訴人以協議方
    式規避其給付退休金之義務，且上訴人於系爭協議書內亦未
    表示拋棄請求其餘退休金之權利，以上訴人退休前6 個月平
    均工資84,695元計算，被上訴人應給付上訴人退休金之金額
    為3,811,275 元（84,695×45＝3,811,275） ，惟被上訴人
    僅給付3,431,925 元，仍有差額379,350 元未給付。又依上
    訴人工作年資，上訴人於94年應有30日之特別休假，因上訴
    人於94年6 月30日退休，故上訴人於94年應有15日之特別休
    假，惟上訴人於94年均未休假，被上訴人自應給付上訴人15
    日特別休假之工資合計42,348元（84,685×1/2 ＝42,348）
    。上訴人爰依勞動基準法第55條、第39條規定，請求被上訴
    人給付上開退休金差額379,350 元及特別休假之工資42,348
    元，合計421,698 元（379,350+42,348＝421,698） 。聲明
    ：(1)被上訴人應給付上訴人421,698 元，及自起訴狀繕本送
    達之翌日起至清償日止，按年息5 ％計算之利息。(2)願供擔
    保請准宣告假執行。
二、被上訴人則以：兩造已於94年10月5 日簽立系爭協議書，被
    上訴人亦已依系爭協議書之約定給付系爭退休金予上訴人，
    上訴人自應受系爭協議書之拘束，不應事後再行請求退休金
    差額。另被上訴人公司之特別休假係由勞工自行安排，上訴
    人未向被上訴人提出特別休假之請求，係上訴人自行拋棄特
    別休假之權利，並非可歸責於被上訴人，被上訴人自無須給
    付特別休假之工資等語，資為抗辯。聲明：(1)駁回上訴人之
    訴。(2)如受不利判決，願供擔保請准宣告免為假執行。
三、原審為上訴人敗訴之判決，上訴人不服，提起上訴，於本院
    聲明：(1)原判決廢棄。(2)被上訴人應給付上訴人421,698 元
    ，及自起訴狀繕本送達翌日起至清償日止按年息5%計算之利
    息。被上訴人則聲明駁回上訴。
四、兩造對下列事項不予爭執，並有系爭協議書（原審卷第5頁
    ）、高雄縣政府96年9 月17日府勞資字第0960210119號函暨
    所附兩造勞資爭議案件調解記錄相關資料各1 份在卷可憑，
    堪信為真實：
  (1)上訴人自63年9 月3 日進入被上訴人公司服務，至94年6 月
    30日於副總經理任內退休，工作年資共計30年9 月又28日，
    退休金基數為45個基數。
  (2)上訴人於94年10月4 日向高雄縣政府勞工局申請勞資爭議調
    解，嗣於同年月5 日兩造自行達成協議，被上訴人同意給付
    上訴人系爭退休金，雙方並簽立系爭協議書，被上訴人並已
    依系爭協議書之約定給付系爭退休金予上訴人。
  (3)上訴人自94年1月起至同年6月止，實際領得薪資分別為84,2
    29 元、82,236元、90,091元、86,948元、65,464元、50,60
    0元（原審卷第49頁）
  (4)上訴人94年特別休假為15日，上訴人並未休假。而特別休假
    日係由勞工自行安排。（本院卷第116至117頁）
五、本件爭點為：
  (1)上訴人除依兩造所簽立系爭協議書領取系爭退休金外，可否
    再請求被上訴人應給付退休金差額379,350 元？
  (2)上訴人請求特別休假工資42,348元，有無理由？
六、上訴人除依兩造所簽立系爭協議書領取系爭退休金外，可否
    再請求被上訴人應給付退休金差額379,350 元？
    上訴人主張退休金不得以協議方式為之，且上訴人於系爭協
    議書內亦未表示拋棄請求其餘退休金之權利，故被上訴人應
    給付上訴人退休金差額等語，惟已為被上訴人否認，辯稱：
    上訴人應受系爭協議書之拘束，不應事後再行請求退休金差
    額等語。經查：
  (1)按雇主與勞工所訂勞動條件，不得低於本法所定之最低標準
    ，勞動基準法第1 條第2 項定有明文。又勞資雙方於勞方工
    作前，事先約定不計年資與退休金，該項約定因違反強制規
    定而無效，然若於勞方取得計算年資與退休金之請求權後，
    自願減少請求退休金額，甚或拋棄請求，因係對既得權利之
    處分，該拋棄之意思表示，自屬有效（最高法院77年台上字
    第1407號判決意旨參照）。
  (2)本件上訴人係於94年6 月30日退休，嗣於94年10月4 日上訴
    人向高雄縣政府勞工局申請勞資爭議調解，嗣於同年月5日
    兩造自行就退休金達成協議，並簽立系爭協議書等情，為兩
    造所不爭執，是系爭協議書係於上訴人申請退休後始簽立。
    又系爭協議書之內容係載明：兩造達成協議，被上訴人需支
    付上訴人系爭退休金，上訴人同意被上訴人分4 期給付，自
    94 年10 月10日起每月支付850,000 元，餘額最後1 期付清
    。兩造協議如上絕無異議等語，此有系爭協議書1 份在卷可
    憑（原審卷第5 頁），足見兩造係就上訴人申請退休後，就
    被上訴人應給付上訴人退休金之金額及其給付方式等事宜，
    達成合意後，始簽立系爭協議書等情，應可認定。是上訴人
    係於申請退休取得退休金之請求權後，與被上訴人就退休金
    之金額與其給付方式達成協議，參照上揭說明，上訴人係對
    於已取得之退休金請求權自行處分，自無違反勞動基準法之
    強制規定，系爭協議書自屬有效，且兩造既已就退休金之金
    額及其給付方式達成協議，上訴人自應受系爭協議書之拘束
    ，不得於系爭退休金外，另行請求退休金差額。
  (3)綜上，上訴人主張其除依系爭協議書所領取之系爭退休金外
    ，尚可再請求退休金差額云云，不足採信，被上訴人抗辯上
    訴人應受系爭協議書之拘束，不應事後再行請求退休金差額
    等語，應屬可採。從而，上訴人請求被上訴人應給付退休金
    差額379,350 元，自屬無據。
七、上訴人請求特別休假工資42,348元，有無理由？
    上訴人主張其於94年有15日之特別休假，惟上訴人均未休假
    ，被上訴人應給付上訴人15日之特別休假工資42,348元等語
    ，被上訴人對於上訴人於94年有15日之特別休假，且上訴人
    均未休假之事實不予爭執，惟辯稱：特別休假係由勞工自行
    安排，上訴人未提出特別休假之請求，係自行拋棄特別休假
    之權利，被上訴人無須給付特別休假之工資等語。經查：
  (1)按勞動基準法第38條規定，勞工在同一雇主或事業單位，繼
    續工作滿一定期間者，每年應依一定規定給予特別休假，其
    目的乃在確保勞工有休息、娛樂以及發揮潛力之機會。因此
    ，勞工在同一雇主或事業單位，繼續工作滿一定期間，當然
    發生特別休假之權利。其權利之行使即「日期之指定」，依
    同法施行細則第24條第2 款之規定，應由勞雇雙方協商排定
    之。故勞工有特別休假機會，應以排定休假為原則，除非雇
    主因工作需要並獲勞工同意，始可不休假而加班，如雇主並
    無工作需要而要求勞工加班情形，勞工未休畢其應休之假，
    係不可歸責於雇主之事由，應視同勞工自行放棄特別休假，
    而不得請領特別休假工資。
  (2)本件上訴人於94年有15日之特別休假，且上訴人均未休假之
    事實為兩造所不爭執，固堪認為真實，惟上訴人之特別休假
    係由上訴人自行安排，且上訴人於94年度亦未提出特別休假
    之請求，亦為兩造所不爭（本院卷第116 至117 頁），足認
    上訴人未自行排定其特別休假日，係不可歸責於被上訴人之
    事由，參照上揭說明，應視同上訴人自行放棄特別休假，被
    上訴人自無須給付特別休假工資予上訴人，從而，上訴人請
    求被上訴人應給付特別休假工資42,348元，亦屬無據。
八、又兩造已就退休金之金額及其給付方式達成協議，並簽立系
    爭協議書，上訴人應受系爭協議書之拘束，已如上述，則兩
    造就上訴人之電話津貼及94年5 、6 月之效率獎金、銷售獎
    金應否計入退休金計算之爭執，本院即無再予審究之必要，
    併此敘明。
九、綜上所述，上訴人既應受系爭協議書之拘束，不得再請求被
    上訴人應給付退休金差額，且上訴人係自行拋棄其特別休假
    之權利，被上訴人亦無須給付特別休假之工資予上訴人。從
    而，上訴人依據勞動基準法第55條、第39條規定，請求被上
    訴人應給付退休金差額379,350 元及特別休假工資42,348元
    ，均無理由，不應准許。原審為上訴人敗訴之判決，並無不
    合。上訴意旨指摘原判決不當，求予廢棄改判，為無理由，
    應予駁回。
十、據上論結，本件上訴為無理由，依民事訴訟法第436 條之1
    第3 項、第449 條第1 項、第78條，判決如主文。
中　　華　　民　　國　 　96　　年　　10　　月　　9　　日
                   民事鳳山分庭審判長法　官  楊富強
                                     法  官  李怡諄
                                     法  官  呂憲雄
以上正本證明與原本無異。
本判決不得上訴。
中　　華　　民　　國　 　96　　年　　10　　月　　9　　日
                                     書記官  李文廣
